臺灣臺中地方法院刑事判決　　　　　　　　　　　　九十三年度易字第一一九一號
　　公　訴　人　臺灣臺中地方法院檢察署檢察官
　　被　　　告　乙○○
右列被告因詐欺案件，經檢察官提起公訴（九十二年度偵緝字第二九四號），本院判
決如左：
    主  文
乙○○無罪。
    理  由
一、公訴意旨略以：被告乙○○明知其無資力且無付款之真意，竟意圖為自己不法之
    所有，先透過友人丁○○之介鉊而認識甲○○，並向甲○○表示因要去山上工作
    ，所以需要買車為由，要求甲○○擔任汽車貸款之保證人，並要求甲○○配合其
    之說詞，向銀行之人偽稱與乙○○係男女朋友，並在一起種菜等語，並再三向甲○○保證會如期繳納貸款，甲○○因見乙○○係為工作而買車，且一再保證會如
    期繳納貸款，因而同意擔任其汽車貸款之保證人。被告遂於民國九十一月一月三
    十日，以其所有車牌號碼ＱＲ─三三三五號自小客車，透過裕融企業股份有限公
    司（下稱裕融公司）向新安產物保險股份有限公司（下稱新安產物保險公司）借
    款新台幣（下同）二十萬元，並以該部自小客車設定動產抵押予新安產物保險公
    司。被告並向裕融公司之業務員戊○○佯稱其係自耕農，在山上租有一塊土地在
    種菜，而甲○○係其女友，亦在一起種菜，每月收入穩定且絕對有能力償還云云
    ，而甲○○則依先前之約定而附和其詞，因而使戊○○陷於錯誤，而依其口述內
    容在汽車貸款申請書及調查表上，填載上述不實之事項，使新安產物保險公司亦
    因而陷於錯誤，而同意貸款並如數交付二十萬元。雙方並約定上開借款應分四十
    八期償還，每期應給付六千零八十元。惟乙○○取得貸款後，僅繳納一期後即拒
    不付款，且避不見面，新安產物保險公司始知受騙，因認被告涉犯刑法第三百三
    十九條第一項之詐欺取財罪嫌等語。
二、按犯罪事實應依證據認定之，無證據不得認定犯罪事實；又不能證明被告犯罪者
    ，應諭知無罪之判決，刑事訴訟法第一百五十四條第二項、第三百零一條第一項
    分別定有明文。又按事實之認定，應憑證據，如未能發現確實之證據，或證據不
    足以證明，自不能以推測或擬制之方法，以為裁判基礎；再犯罪事實所憑之證據
    ，無論係直接證據或間接證據，其為訴訟上之證明，須於一般人均不致有所懷疑
    而得確信為真實之程度，始得據為有罪之認定，倘其證明尚未達此程度而尚有合
    理之懷疑存在時，本諸無罪推定原則，自應為被告無罪之諭知；又被告否認犯罪
    事實所持辯解縱使不能成立，除非有確實證據足以證明對於被告犯罪已無合理之
    懷疑外，不能遽為有罪之認定；刑事訴訟法規定被告有緘默權，被告基於不自證
    己罪原則，既無供述之義務，亦不負自證清白之責任，不能因被告未能提出證據
    資料證明其無罪，或對於被訴之犯罪事實不置可否，即認定其有罪，最高法院著
    有九十二年度台上字第二五七○號判決意旨可資參照。
三、本件公訴人認定被告乙○○涉犯刑法第三百三十九條第一項之詐欺取財罪嫌，無
    非係以右開事實，業據告發代理人謝旻吉於警詢及檢察官偵訊時指述綦詳，並經
    證人戊○○證述明確，復有汽車貸款申請書及調查表、本票、動產擔保交易動產
    抵押設定登記申請書、貸款暨動產抵押契約書等資料附卷可稽，又被告就貸款當
    時有無資力及證人丙○○代繳貸款等節前後供述不一，且證人丙○○亦未到庭貸
    款代繳細節，是被告所辯，均不足採信等情，為其主要之論據。
四、訊據被告堅詞否認有何詐欺取財之犯行，並辯稱：伊確實有以其所有車牌號碼Ｑ
    Ｒ─三三三五號之自小客車，向新安產物保險公司設定動產抵押借款二十萬元，
    亦有透過丁○○找甲○○為伊擔任保證人，後來伊因係通緝犯，於九十一年四月
    一日有冒用其弟何瑞鴻名義之身分證出國赴往大陸，出國前將其所有之車牌號碼
    ＱＲ─三三三五號之自小客車出借予丙○○，並交付丙○○二期貸款金額，委託
    其代為繳納貸款，待伊回國後，發現丙○○並未按月繳納貸款，甚至告知伊之所
    有之前開車輛遭竊，伊因礙於通緝犯之身分，不敢報警處理，但伊有打電話到裕
    融公司，告知接電話之小姐伊願意繼續繳納按月繳納貸款，惟該小姐聲稱欠繳三
    個月貸款後即不能再按月繳納攤還，必須一次清償剩餘之貸款，伊沒辦法一次清
    償，且伊後來即入監執行徒刑，更無能力繳納等語。
五、按刑法第三百三十九條第一項詐欺罪之成立，以意圖為自己或第三人不法所有，
    以詐術使人將本人或第三人之物交付為要件。所謂以詐術使人交付，必須被詐欺
    人因其詐術而陷於錯誤，若其所用方法，不能認為詐術，亦不致使人陷於錯誤，
    即不構成該罪（最高法院四十六年台上字第二六○號判例意旨參照）。又按刑法
    第三百三十九條第一項詐欺取財罪之成立，須行為人有為自己或第三人不法所有
    之意圖，而以言詞、行動或其他方式行使與事實不符之詐術，致相對人產生與客
    觀事實不符之認知，而相對人因此欺騙行為陷於錯誤，而為財產上之處分，並產
    生損害，始能成立；倘行為人自始主觀上無不法所有之意圖，即不得以詐欺罪與
    被告相繩，又行為人縱有告知相對人不實之資訊，然相對人與行為人締約並交付
    財物之緣由，並非因行為人以告知與客觀事實不符之資訊之詐術而陷於錯誤所致
    ，亦不能以行為人事後未依債務本旨履行給付之情形，反推認行為人於締約之際
    ，即有詐欺相對人之意思及行為，故倘無積極證據可資佐證者，自不得徒憑行為
    人有民事債之關係上債務不履行情事一端，即據以臆測行為人初始即有不法所有
    之意圖，而施用詐術詐取財物之犯行，否則與刑事證據採證原則即屬有違。
六、經查：
  (一)被告曾以其所有車牌號碼ＱＲ─三三三五號之自小客車向新安產物保險公司貸款
    二十萬元，並約定分四十八期由被告按月繳納六千零八十元攤還，嗣該筆貸款已
    核撥予被告等情，業據證人即裕融公司業務員戊○○到庭證述明確，並有新安產
    物保險公司汽車貸款申請及調查表一份附卷可稽，固堪信屬實。惟查：被告另有
    開立本票一紙予新安產物保險公司，且授權該公司依將來實際狀況填載發票日、
    本票金額及到期日等欄位之事實，有被告簽發之本票暨所開具之授權書各一紙存
    卷可考，而觀諸該紙本票暨授權書所載，可知被告確實分別於「發票人」及「立
    授權書即本票發票人」簽章欄下簽名並用印，則依被告僅於上開本票及授權書上
    簽章後，即交由新安產物保險公司收受觀之，可見被告於借貸之初，即已授權同
    意由新安產物保險公司依實際貸款金額、核貸日期等狀況據實補充填載該紙本票
    上其他必要記載事項，並依票載文義無條件對持票人新安產物保險公司或其指定
    之第三人負清償票款責任甚明，是其開立系爭本票之行為，使債權人新安產物保
    險公司或其指定人裕融公司於被告屆時未能依約按期繳納貸款時，得持以對被告
    行使票據追索權，甚或循本票裁定強制執行之途徑以資求償，無異對其債權增添
    更多一層之保障；且參以被告於辦理系爭貸款二十萬元時，曾另提供其所有前開
    車牌號碼ＱＲ─三三三五號之自小客車，設定動產抵押權予告訴人，以資擔保系
    爭借款債權，並經前往監理站辦理動產抵押之登記完畢乙節，亦據證人戊○○到
    庭證述明確（見本院卷第七十頁），並有貸款暨動產抵押契約書及動產擔保交易
    動產抵押設定登記申請書各一份在卷足稽，顯見告訴人就系爭借款債權，除經被
    告簽發上開本票以資擔保外，更由其提供前揭自小客車設定動產抵押權予新安產
    物保險公司在案，則本諸動產擔保交易法第十七條規定意旨，動產抵押人即被告
    如有不履行系爭借款債務時，抵押權人即新安產物保險公司即得占有抵押物，並
    得出賣，就其賣得價金優先於其他債權而受清償，是被告於取得借款後，縱嗣後
    有未按月繳納貸款之情事，告訴人仍得藉由行使其對前開自小客車之動產抵押權
    ，以支配該車之交換價值，優先滿足其系爭借款債權之受償，由此益徵新安產物
    保險公司於貸與系爭借款予被告之初，確已由被告提供相當之擔保，以資保障其
    債權之實現，自難僅憑被告事後未按期繳納貸款之事實，即遽指其自始即具有詐
    取系爭借款二十萬元之不法犯意。
  (二)再查，被告曾委託他人偽造其弟何瑞鴻之身分證（所貼相片為被告之相片），再
    藉利用不知情之旅行社持該偽造之身分證向外交部領務局臺中辦事處申請中華民
    國護照一本，且以郵寄方式向香港核發台胞證單位申請核發台胞證一本後，旋於
    九十一年四月一日行使該「何瑞鴻」名義之護照自臺灣地區出境前往大陸地區，
    至同年七月二十一日始再持前開護照，自大陸地區返回臺灣地區，為警查獲，嗣
    經臺灣高等法院臺中分院以九十二年度上訴字第一六八九號，撤銷原審即本院九
    十二年度易字第一一○一號判決，改判處有期徒刑一年六月確定（另含被告以「
    何瑞鴻」名義應訊所涉之行使偽造私文書之犯罪事實）之事實，有外交部通知何
    瑞鴻被告以偽造何瑞鴻之身分證冒領第000000000號護照之九十二年四
    月二十九日部授領一字第○九二五二一二七九九○號函一份在卷可佐，顯見被告
    自九十一年四月一日起至同年七月二十一日止期間內，因前往大陸地區而不在臺
    灣，囿於空間距離上之限制，預期其一如往常按月繳納貸款，本有困難，是被告
    於上開出國期間內縱有未按月繳納貸款之情事，亦難據此憑認其自始即有不欲繳
    納貸款之主觀犯意；況被告陳稱其有於返國後，曾以電話聯絡裕融公司表示欲繼
    續按月繳納貸款之意，惟該公司接聽業務人員以被告已連續三個月未繳納貸款，
    需一次清償剩餘積欠之貸款總額等詞拒絕乙節，核與證人戊○○於本院審理時證
    稱：依照我們公司的慣例，只要三個月未繳納，我們就會要求繳納全額等語（見
    本院卷第七六頁）相符，尤徵被告曾於返國後聯絡裕融公司表達欲繼續繳納貸款
    之意等詞應屬非虛，則衡諸常情，苟被告於借貸之初，即有詐取新安產物保險公
    司核貸二十萬元之不法犯意，其於取得貸款金錢後，理應避之唯恐不及，焉有可
    能仍於事後主動以電話向告訴人詢問還款相關事宜，並表達按月清償貸款之意願
    ？由此益見被告辯稱：伊並無詐欺告訴人之意，係因嗣後無力一次清償積欠貸款
    等詞，確與實情相符，堪以採信。至被告所稱伊其有委託丙○○代為繳納乙節，
    雖經檢察官及本院傳喚，該證人均未出庭作證，然被告於其上開出國期間未按期
    繳納貸款，尚難憑認其主觀上自始即有不欲繳納系爭貸款之意，既已詳如前述，
    則被告前揭辯詞縱未有其他積極證據以資佐證，亦不能憑此臆測被告於貸款之際
    即有不法所有之意圖，進而勾勒被告具有公訴人所指詐欺取財之犯罪事實，併此
    敘明。
  (三)又公訴意旨雖謂：被告向證人戊○○表示其係自耕農，在山上租有一塊土地在種
    菜，而甲○○係其女友，亦在一起種菜，每月收入穩定且有能力償還云云，而甲○○則依與被告之約定附和其詞，因而使證人戊○○陷於錯誤，在前開汽車貸款
    申請書及調查表上，填載上述不實之事項，使新安產物保險公司亦因而陷於錯誤
    ，而同意貸款並如數交付二十萬元乙節。惟查：
    (1)觀諸前開汽車貸款申請及調查表所載，並佐以證人即保證人甲○○於偵查中亦
      證稱其確實有為被告擔任保證人等詞（見偵查卷第七五、七六頁）明確，顯見
      被告向告訴人借貸系爭借款二十萬元，曾由甲○○擔任該筆貸款之保證人，而
      證人甲○○於申請貸款及保證當時，亦在被告所開立之前開本票暨授權書「共
      同發票人」及「立授權書人即本票發票人」欄內簽名並用印，有前開本票及授
      權書附卷可考，足認證人甲○○確有同意擔任系爭貸款之連帶保證人無訛，是
      保證人甲○○應就被告之系爭借款債務，對告訴人負連帶清償責任，已難認被
      告有何施用詐術使告訴人陷於錯誤可言。
    (2)且參酌證人戊○○於本院審理時亦證稱：伊係依照被告口頭所言「係自耕農，
      耕作三年」一詞，在未經查證下即記載於前開汽車貸款申請及調查表上，也是
      因為無查證，所以要求被告申請貸款另需保證人擔保，而依照伊公司業務慣例
      ，貸款著重在貸款人及保證人之信用，所以伊有前往保證人甲○○之戶籍地，
      當場與被告及保證人甲○○對保，並且另外有以電話徵信被告及保證人甲○○
      之信用狀況，確認該二人信用無瑕疵後，伊公司才會撥款予被告貸款金額，而
      伊有要求被告簽立空白本票一紙，以供確保債權之用，並且本件亦有辦理動產
      抵押設定，有到監理機關辦理動產抵押登記等語（見本院卷第七十、七一及七
      二頁），可知告訴人新光產物保險公司於出借二十萬予被告前，已由被告提供
      保證人甲○○，並經告訴人事先對該保證人之信用狀況以電話查詢確認無誤後
      ，使由保證人甲○○以簽發共同發票人之空白本票之方式，為系爭借款擔任連
      任保證人，抑有進者，除要求被告需覓得連帶保證人外，更由被告提供其所有
      之前開自小客車設定動產抵押予告訴人，並為動產抵押之登記，凡此俱見系爭
      借款業由被告提供上開人保及物保，以資為告訴人之系爭借款債權擔保，是依
      被告與新安產物保險公司間之系爭借款擔保情形以觀，堪認新安產物保險公司
      應係因被告已提供上開人保及物保等層層擔保，足以確保其系爭借款之受償，
      始同意出借二十萬元予被告甚明。因之，證人戊○○依照被告口頭表示而記載
      於前開汽車貸款申請及調查表上之「係自耕農，耕作三年」內容，衡情應僅係
      新安產物保險公司辦理系爭貸款之例行調查後所為書面記載，就該部分記載內
      容顯非新安產物保險公司評估是否出借金錢之主要考量因素，此觀之證人戊○○所稱伊並無查證被告口頭所稱之資力狀況一詞尤臻明瞭，是被告就該部分事
      項所為口頭所言，縱與事實不符，當不致使告訴人新安產物保險公司陷於錯誤
      而同意出借系爭貸款，自不得徒憑上開記載，遽認被告有施用詐術使新安產物
      保險公司陷於錯誤之情節，而以刑事詐欺取財之罪與被告相繩。
    (3)再者，證人甲○○確已同意擔任系爭借款之連帶保證人，並經證人戊○○事先
      徵信確認其信用狀況，既如前述，則衡以借款人提供連帶保證人之主要目的在
      於使貸與人得於借款人無法履行清償借款債務時，由連帶保證人代負清償責任
      ，以獲清償，是對債權人即新安產物保險公司而言，僅須連帶保證人甲○○確
      實就系爭借款有為連帶保證之真意，而發生對告訴人負連帶清償責任之效力，
      即為已足。至於該連帶保證人雖曾於告訴人之職員戊○○電話徵信時，就被告
      前所答稱：伊其係自耕農，在山上租有一塊土地在種菜，而甲○○係其女友，
      亦在一起種菜，每月收入穩定且有能力償還等情，附和其詞而為相同之陳述，
      因而使證人戊○○在前開汽車貸款申請書及調查表上，據以填載，然該貸款申
      請書及調查表所填載上開內容，僅係證人戊○○就審核系爭貸款申貸時所為例
      行調查後之書面記載，並非新安產物保險公司同意核貸本件貸款之主要考量依
      據，已如前述，則新安產物保險公司同意出借系爭貸款予被告，既非依據前揭
      書面之記載，而係因被告已提供足夠之人保及物保等擔保，縱上開書面之記載
      內容因被告及連帶保證人甲○○於徵信時未據實答詢，致有與事實不符之情事
      ，亦難據此憑認被告有施用詐術使告訴人陷於錯誤，使其同意核貸系爭貸款二
      十萬元之情事，是公訴意旨據此憑認被告有施用詐術使告訴人陷於錯誤，而同
      意核貸系爭貸款二十萬元之情事，顯有誤會，難以採取；況考諸該公司為產物
      保險公司，係以經營出借貸款予不特定人為其主要營業項目之一，且以該公司
      之規模、財力與人力等經濟上優勢，均非一般私人間出借金錢之貸與人可資比
      擬，其本身對借款人之信用狀況應更具有翔實調查之能力，是不論對借款人及
      連帶保證人之個人信用狀況，乃至於渠等於徵信過程所為片面答詢內容，當更
      能考究其憑信性，而自行評估是否同意出借金錢，斷不能僅因債務人或連帶保
      證人方面所為答詢之內容與事實不相符合，即概予遽指為施用詐術之行為，而
      論以刑事詐欺取財罪責，否則無異以刑事處罰免除債權人於從事民事消費借貸
      交易前本應善盡之徵信義務，而變相以此防免其因未善盡徵信義務所生無法實
      現其借款債權之風險，自有混淆刑事詐欺取財罪責與民事債務不履行責任之虞
      ；尤以本件借款人即被告亦已提供相當之物之擔保，衡情被告及連帶保證人甲○○對告訴人方面所為上開答詢陳述，當不致影響告訴人對本件是否貸與金錢
      予被告之判斷。
    (4)至證人甲○○於偵查中固另證稱：伊當保證人之前，不認識被告，第一次見面
      是在丁○○家，丁○○跟伊說被告要買車子等語（見偵查卷第七五頁），惟依
      其所述，僅得證明該證人對於被告係以其原已購買之自小客車向銀行辦理融資
      借貸，而非為購買新車而向銀行貸款乙事認知有所出入，然對其既已同意就被
      告之系爭借款債務擔任連帶保證人，而應對告訴人負連帶清償責任則不生影響
      ，亦難執為被告不利之認定。
  (四)末按民事債務當事人間，若有未依債務本旨履行給付之情形，在一般社會經驗而
    言，原因非一；其因不可歸責之事由無法給付，或因合法得對抗他造主張抗辯而
    拒絕給付，甚至債之關係成立後，始行惡意遲延給付，皆有可能，非必出於自始
    無意給付之詐欺犯罪一端。又刑事被告依法不負自證無罪之義務，苟無足以證明
    其在債之關係發生時，自始即具有不法所有意圖之積極證據，亦僅能令負民事之
    遲延給付責任，依刑事訴訟法第一百五十四條之規定，尚不得據此債信違反之客
    觀事態，而推定被告自始即有詐欺取財或詐欺得利之犯意。且當事人間所為民事
    上消費借貸行為，如嗣後借貸一方有未依約清償債務情事，除有具體事證足資認
    定借貸一方於交易之初，主觀上自始即無意給付，而有詐取財物或取得不法利益
    之犯意外，要屬民事債務不履行責任規範範疇，尚難僅因債務人其嗣後有未依約
    履行清償債務之客觀事實，而遽以詐欺罪責相繩。基此，本件被告雖僅繳納一期
    後即未再按月繳納貸款，而裕融公司亦無法尋獲其所有之前開車輛求償，亦經告
    發代理人謝旻吉及證人戊○○分別於偵查中及本院審理時陳述明確，並為被告所
    不否認，然承前所述，被告於借貸系爭借款之初，除簽發空白本票授權由告訴人
    填載以為貸款之擔保外，並由證人甲○○擔任系爭借款之連帶保證人，且更由被
    告提供其所有前開自小客車設定動產抵押權予新安產物保險公司，以資為系爭借
    款債務之擔保，是被告既已提供前揭本票、人保及物保之層層保障，足使新光產
    物保險公司之系爭借款債權獲有相當之保障，縱被告嗣後未依約按期繳納貸款，
    亦僅屬告訴人得否循民事上借貸關係請求被告履行清償責任之問題，自不得僅因
    嗣後被告之債務不履行，且經新安產物保險公司就而被告借貸之初所提供之各項
    擔保求償未果，即據此反推認被告於向告訴人借貸系爭借款時，其主觀上具有詐
    取財物之不法犯意。
七、綜上所述，被告既於借貸之初，除開立本票予債權人即新安產物保險公司以確保
    其債務之履行外，另提供人之擔保（保證人甲○○亦為該本票之共同發票人）及
    物之擔保（將被告所有之車牌號碼ＱＲ─三三三五號之自小客車設定動產抵押並
    為登記），而以前開層層擔保保障新安產物保險公司就系爭借貸債權之受償，且
    佐以被告於返國之後，曾以電話聯絡裕融公司商討繼續按月繳納事宜，凡此顯見
    被告於借貸之初，其主觀上並無詐取告訴人財物之不法所有意圖，自難僅因被告
    嗣後之債務不履行，反推其於申請貸款之際即有意詐騙新安產物保險公司之財物
    ；再參酌新安產物保險公司同意核貸二十萬元予被告，亦係因被告有開立本票，
並提供前開人及物之擔保使然，實與被告是否為自耕農及耕作期間之久暫毫無關
    涉，衡情告訴人新安產物保險公司亦不至因被告或連帶保證人甲○○所為答詢內
    容與事實有所出入，而對是否同意出借系爭貸款二十萬元之判斷陷於錯誤甚明。
    從而，本件應純係屬一般民事債務不履行之糾葛，本應由告訴人循民事訴訟程序
    謀求解決。此外，復查無其他積極證據足資證明被告有何公訴人所指之詐欺取財
    犯行，則既不能證明被告犯罪，揆諸前開法條、最高法院判例、判決及說明，即
    應諭知被告無罪之判決，以免冤抑。
據上論斷，應依刑事訴訟法第三百零一條第一項，判決如主文。
本案經檢察官己○○到庭執行職務。
中      華      民      國    九十三    年      八      月     十二     日
                                臺灣臺中地方法院刑事第十三庭
                                    審判長法  官  許  旭  聖
                                          法  官  李  秋  娟
  法  官  陳  可  薇
右正本證明與原本無異。
如不服本判決，應於送達後十日內向本院提出上訴狀 （須附繕本） ，上訴於臺灣高
等法院臺中分院。
                                          書記官
中      華      民      國    九十三    年      八      月     十二     日
